【裁判字號】    92,上訴,1755
【裁判日期】    920829
【裁判案由】    詐欺等
【裁判全文】
臺灣高等法院刑事判決                          九十二年度上訴字第一七五五號
    上  訴  人
    即  被  告  甲○○
                        （
    選任辯護人  何北龍律師
                梁育純律師
右上訴人因詐欺等案件，不服臺灣臺北地方法院九十一年度訴字第一二六五號，中華
民國九十二年四月二十三日第一審判決（起訴案號：臺灣臺北地方法院檢察署九十年
度偵字第一三九六六號），提起上訴，本院判決如左：
    主  文
原判決撤銷。
甲○○共同常業詐欺，處有期徒刑壹年肆月，緩刑四年。
    事  實
一、甲○○係台港京國際開發股份有限公司（下稱台港京公司）之實際負責人，乙○
    ○（另在原審理中）則為基家開發有限公司（下稱基家公司）之負責人，彼等明
    知「XENICAL 」商標圖樣，為瑞士商赫夫門羅氏藥廠股份有限公司（下稱羅氏藥
    廠）向前經濟部中央標準局（現改制為經濟部智慧財產局）申請核准註冊，取得
    商標專用權，指定使用於各種藥品，專用期間自民國八十三年六月一日起至九十
    三年五月三十一日止，現仍在專用期間，未經商標專用權人之授權，不得於有關
    同一商品或類似商品之廣告附加相同或近似之商標圖樣，且明知羅氏藥廠產製之
    「XENICAL 」藍色減肥藥丸，經媒體廣泛報導，已為眾人周知之知名減肥藥品，
    而音譯自上開英文商標名稱之中文名稱「讓你酷」及源自該藥丸外觀、顏色之稱
    號「藍色小藥丸」，在臺灣地區亦已成為上開藥品之代名詞，又明知基家公司生
    產、台港京公司銷售之「讓你酷藍色小精靈」食品（下稱訟爭商品），並未曾獲
    美國技術授權或於
    更未行銷世界而獲得世界其他十七個國家之販賣許可。詎甲○○仍與乙○○共同
    基於意圖為自己不法之所有，販賣擅用「XENICAL 」商標於廣告之商品以牟利之
    概括犯意聯絡，於八十九年五月二十日訂立授權協議書，由基家公司委託甲○○
    以台港京公司名義，以電視頻道廣告之方式行銷上開產品。乙○○即以基家公司
    所生產形狀與「XENICAL 」藍色藥丸相似之藍色膠囊，宣稱有減肥功效之食品，
    並使用「讓你酷藍色小精靈」做為商品名稱，且於同年六月一日起至同年七月間
    止，由乙○○提供上開「讓你酷藍色小精靈」廣告影帶，交由甲○○以台港京公
    司名義，透過其所屬知情之下游經銷商，在有線電視之購物頻道連續播出上開廣
    告影帶；而上開廣告影帶內容，除以外籍女子以英語發音「XENICAL 」、畫面拍
    攝網站上有關「XENICAL」之討論而出現「XENICAL」字眼等方式指述訟爭商品，
    而於與「XENICAL」減肥藥品類似之訟爭商品廣告上附加相同於「XENICAL」註冊
    商標而播放散布外，同時不實聲稱訟爭商品是「美國技術授權」、「全世界都成
    效良好」、「於
    已獲得其他十七個國家之販賣許可等語」，更於畫面中打出「美國唯一確定極其
    強效」字幕，均影射訟爭商品與「XENICAL 」藍色小藥丸有所關連或為同一商品
    ，客觀上足使消費大眾產生混淆誤信，並以上開詐術使消費大眾陷於錯誤而花錢
    購買，乙○○、甲○○更明知訟爭商品之電視廣告有附加相同「XENICAL 」註冊
    商標之情形，仍以每盒新台幣（下同）二千六百八十元之定價連續販賣，並均以
    上開詐欺行為為常業，計共詐得約二、三十萬元。
二、案經瑞士商赫夫門羅氏藥廠股份有限公司訴請臺灣臺北地方法院檢察署檢察官偵
    查起訴。
    理  由
一、訊據上訴人即被告甲○○固坦承其為台港京公司之實際負責人，且曾自八十九年
    五月間起至同年七月間止以台港京公司名義為同案被告乙○○經營之基家公司透
    過電視購物頻道經銷訟爭商品，定價每盒二千六百八十元，而訟爭商品之上開廣
    告影帶確有在電視購物頻道播放，惟矢口否認有何違反商標法及常業詐欺之犯行
    ，辯稱：伊不知「XENICAL 」是知名之減肥藥品，也不知「讓你酷藍色小精靈」
    之商品名稱及廣告影帶內容有影射到告訴人羅氏藥廠所產製之「XENICAL 」減肥
    藥品，因廣告影帶係由乙○○製作，經伊指示直接交給下游經銷商在電視購物頻
    道播放，故伊並未看過內容，伊和乙○○簽訂之授權協議書亦約定廣告影帶涉及
    刑責由乙○○負責，又訟爭商品業經臺北縣市政府衛生局核可播放電視廣告，並
    不知道會有問題；伊接到告訴人之存證信函後，就馬上要求乙○○更改訟爭商品
    名稱，可見其確無犯罪之意思云云。
二、惟查：
  (一)「XENICAL 」商標圖樣為告訴人羅氏藥廠向前經濟部中央標準局（現改制為經濟
    部智慧財產局）申請核准註冊，取得商標專用權，指定使用於各種藥品，專用期
    間自八十三年六月一日起至九十三年五月三十一日止，現仍在專用期間乙節，有
    商標註冊證一紙附卷可稽（見他字卷第十五頁）。又羅氏藥廠產製之「 XENICAL
    」藍色減肥藥丸，經媒體廣泛報導及減肥活動風行之情形下，已成為眾人周知之
    知名減肥藥品，而音譯自上開英文商標名稱之中文名稱「讓你酷」及源自該藥丸
    外觀、顏色之稱號「藍色小藥丸」，在臺灣地區亦已成為上開藥品之代名詞等情
    ，亦有卷附中時晚報等自八十八年八月九日起至八十九年九月之中外相關報紙之
    報導可證（見他字卷第七至十四頁），被告辯稱不知上情，核與社會通念不符，
    不足採信。
  (二)次查，訟爭商品為藍色膠囊狀，並以「讓你酷藍色小精靈」做為商品名稱，又在
    電視購物頻道播出之訟爭商品廣告影帶內容，確有以外籍女子以英語發音「XENI
    CAL」、畫面拍攝網站上有關「XENICAL」之討論而出現「XENICAL 」字眼等方式
    指述訟爭商品，並聲稱訟爭商品是「美國技術授權」、「全世界都成效良好」、
    「於
    十七個國家之販賣許可」等語，更於畫面中打出「美國唯一確定極其強效」字幕
    等情，有告訴人錄製之廣告影帶一捲及卷附訟爭商品照片五幀及廣告影帶翻拍照
    片四十幀可佐（見他字卷第十八至四一頁），並經臺灣臺北地方法院檢察署檢察
    官及原審勘驗廣告影帶屬實，分別製有勘驗筆錄在卷足稽（見他字卷第九五頁、
    原審卷第五六頁）；而同案被告乙○○及被告甲○○均不否認訟爭商品實無曾獲
    美國技術授權、於
    及曾行銷世界而獲得世界其他十七個國家之販賣許可之情形、且亦不能提出任何
    事證證明上開事實，足認上開廣告內容有所不實。綜合上情，訟爭商品無論是在
    商品名稱、外觀顏色及廣告內容等各方面，一再影射訟爭商品與「XENICAL 」藍
    色小藥丸有所關連或為同一商品，再參以前述不實之廣告聲明，顯有施用詐術使
    消費大眾陷於錯誤，而以每盒二千六百八十元之高價購買訟爭商品之詐欺情事；
    且廣告內容中以外籍女子以英語發音「XENICAL」、畫面拍攝網站上有關「XENIC
    AL」之討論而出現「XENICAL 」字眼等方式指述訟爭商品之情節，徵諸訟爭商品
    與告訴人產製之「XENICAL 」，雖一為食品、一為藥品，然均屬供人服用達減肥
    功效之商品，係類似商品無訛，足認確有於與「XENICAL 」減肥藥品類似之訟爭
    商品廣告上附加相同於「XENICAL 」註冊商標而播放散布之事實，且客觀上足使
    消費大眾產生混淆誤信。
  (三)再查上開廣告錄影帶係同案被告乙○○提供資料委託「華瑞公司」游正泉製作之
    事實，為乙○○在偵查中及本院到庭供明在卷；並為證人游正泉在本院結證上情
    屬實（見他字卷第二十頁、本院卷第六五至七二頁），雖被告甲○○稱與同案被
    告乙○○均否認知情內容有擅用告訴人「XENICAL 」之商標，被告甲○○並辯稱
    伊完全不知前開廣告帶之內容，廣告帶係由乙○○直接交給台港京之下游廠商云
    云，惟查：上開廣告影帶係由乙○○交給被告甲○○，被告甲○○亦知其內容之
    事實，業經被告甲○○在偵查中即自承在卷，查被告甲○○在偵查中承稱：「我
    從八十九年六月一日跟他（指乙○○）拿貨及廣告帶：：，我在銷售時，就將廣
    告帶交給各地區播放」等語（見他字第九七四號卷八九頁反面），「廣告帶是他
    們提供：：我們也知道內容是什麼」等語（見他字第八二頁），是其事後翻異改
    稱未看廣告帶即交下游廠商、嗣又改稱未經手廣告影帶，係乙○○寄給各剪接公
    司云云，顯係飾卸之詞。況基家公司就訟爭產品因欠缺電視頻道經銷系統之網路
    ，而與台港京公司訂約，將電視購物頻道行銷部分全部委託台港京公司經銷，基
    家公司與乙○○均未自行安排頻道播出本案之廣告，而上開廣告錄影帶亦係專為
    委託台港京公司為電視頻道購物而特別製作，並交付被告甲○○使用之事實，復
    為乙○○在本院結證屬實（見本院卷第六八至七二頁）。參以被告亦自承確已銷
    售獲款二、三十萬元之事實，顯見上開影帶確係由乙○○交付予被告甲○○並由
    伊交付下游廠商，並確有在電視頻道播出，而依此銷售訟爭產品，被告甲○○對
    前揭廣告影帶之內容係知情而使用等情無訛。查被告甲○○透過其所屬之下游經
    銷商在有線電視之購物頻道播出上開廣告影帶販售訟爭商品，是其與同案被告乙
    ○○自有違反商標法及詐欺之犯意聯絡。至被告甲○○又以台港京公司名義與同
    案被告乙○○經營之基家公司簽訂之授權協議書雖約定若其他單位所科處之罰鍰
    或因產品所致之損害或廣告帶涉及他人版權部分由基家公司負責，辯稱伊無犯意
    云云，惟查上開約定與本件違反商標法及詐欺之犯行之成立無涉，縱其與乙○○
    有損益分擔之約定，亦不影響犯罪之成立，被告甲○○以此置辯，難認可取。被
    告甲○○又辯稱其廣告已獲臺北縣市政府衛生局函准云云，並提出有被告提出附
    卷之臺北市政府衛生局八十九年七月二十五日北市衛七字第八九二三二三三五０
    ０號函及臺北縣政府衛生局八十九年四月二十五日八九北衛食字第二五五二六號
    函為證。但查：上開行政機關僅審核申請項目與營利事業、工廠登記證所載相符
    與否，並未監督廣告內容之管理，且在文內囑應向行政院新聞局提出申請准予播
    出，且應符合相關法規而已，此觀諸該等函文內容自明，是要難以此卸除被告甲
    ○○就前開廣告內容應負之責任。另縱認被告甲○○接到告訴人之存證信函後，
    就馬上要求乙○○更改訟爭商品名稱並停賣訟爭商品，但此僅涉及被告甲○○犯
    後態度問題，尚無從執此即認被告甲○○確無犯罪之意思。
  (四)按「刑法上所謂常業犯，指反覆以同種類行為為目的之社會活動之職業性犯罪而
    言，至於犯罪所得之多寡，是否恃此犯罪為唯一之謀生職業，則非所問，縱令兼
    有其他職業，仍無礙於該常業犯罪之成立」，最高法院八十五年台上字第五一０
    號判例可資參照。查被告甲○○在偵查中雖稱：訟爭商品賣的不太好，約只賣了
    一、二百組，銷售金額約二、三十萬元等語，但被告甲○○既經營台港京公司透
    過電視購物頻道經銷訟爭商品，顯係基於反覆以同種類行為為目的之社會活動之
    常業犯意為之，揆諸前揭判例意旨，應認被告甲○○乃基於常業犯意而為前述詐
    欺犯行無訛。
  (五)綜上所述，被告甲○○前揭所辯俱不可採，本件事證明確，被告甲○○前揭犯行
    堪以認定，應依法論科。至於被告甲○○辯稱伊未為光復南路一一六巷二八號Ｂ
    １及民生東路五段二三七號之電視頻道廣告，又未在屈臣氏販賣訟爭商品等云云
    。並聲請訊問證人乙○○、及傳喚上開地址之負責人。惟查：被告甲○○係基家
    公司、乙○○訟爭商品電視頻道之總經銷，而被告甲○○亦因此法行銷而獲款二
    、三十萬元，且乙○○所製並交付被告甲○○之廣告確如扣案影帶，顯見被告甲
    ○○確有播出本案之廣告而銷售訟爭產品無誤。而屈臣氏部分係乙○○自行鋪貨
    販賣行銷，業經乙○○在本院結證在卷（見本院卷第七十頁），是上開地址之廣
    告是否為被告甲○○之下游廠商所播及屈臣氏之產品非被告甲○○所販售等事實
    云云，均不影響本院前開事實之認定。被告甲○○聲請傳喚上開二址負責人，本
    院認無必要。
三、核被告甲○○所為，係違反商標法第六十三條之販賣仿冒商標商品罪，及犯刑法
    第三百四十條之常業詐欺罪。被告甲○○、乙○○、及銷售訟爭商品之台港京公
    司不詳下游經銷商間，互有犯意聯絡及行為分擔，為共同正犯。被告甲○○先後
    多次販賣仿冒商標商品之犯行，時間緊接，方法相似，觸犯構成要件相同之罪，
    顯係基於概括犯意為之，為連續犯，應分別依刑法第五十六條之規定，以一罪論
    。其所犯上開二罪之間，有方法結果之牽連關係，依刑法第五十五條之規定，應
    從較重之常業詐欺罪處斷。
四、原審以被告甲○○罪證明確，據以論罪科刑，固非無見。惟查本件廣告用之錄影
    帶係同案被告乙○○製作完畢後，為在電視頻道上行銷，始覓得被告甲○○，委
    由台港京公司行銷之事實，為乙○○在本院結證甚明如前（併見本院卷第六九頁
    ），顯見被告甲○○否認參與製作廣告。擅自使用告訴人「XENICAL 」商標之行
    為，堪予採信。原審認被告甲○○與乙○○與承製上開錄影帶之游正泉共犯商標
    法第六十二條第二款之罪，尚嫌無據。被告甲○○上訴仍執前詞，否認犯罪，指
    摘原判決不當，請求撤銷改判，所辯雖不足採，如前所述，上訴自無理由。惟原
    判決既有上開可議之處，即屬無可維持，應由本院予以撤銷，並自為判決。爰審
    酌被告甲○○避重就輕未坦承犯行，為營一己之私利而為上開犯行，不惟侵害告
    訴人羅氏藥廠之商標權利及商譽，更混淆消費大眾對商品之認知而以高價購買訟
    爭商品，影響消費者權益至鉅等一切情狀，量處如主文第二項所示之刑。又被告
    前受有期徒刑以上刑之宣告，執行完畢或赦免後，五年以內未曾受有期徒刑以上
    刑之宣告，且案發經告訴人委由律師控告後即結束販賣訟爭商品之行為，是其經
    此教訓，應知警惕，而無再犯之虞，因之本院認其所受宣告之刑以暫不執行為適
    當，爰併諭知緩刑四年，以勵自新。
五、公訴意旨另以：被告甲○○與乙○○共同以不實之電視廣告欺瞞消費者，足以損
    害公眾及他人，而廣告係商人業務上之文書，錄影等藉機器之處理所顯示之聲音
    、影像足以為表示其用意之證明者，則視為文書，因認被告甲○○上開犯行另涉
    有刑法第二百十六條、第二百十五條之行使業務上登載不實文書罪嫌云云。惟按
    刑法第二百十五條所謂「業務上作成之文書」，當指文書之作成與其業務有密切
    關係，非執行業務即不能作成該文書者始屬之；廣告經核尚非經營商業之人為執
    行業務所必須製作、或非執行業務即不能製作者，揆諸前開說明，雖上開電視廣
    告為不實，亦與刑法第二百十五條之構成要件有間，更無從論以刑法第二百十六
    條、第二百十五條之行使業務上登載不實文書罪；惟此部分因與前開論罪科刑部
    分，有裁判上一罪關係，爰不另為無罪之諭知，附此敘明。
據上論斷，應依刑事訴訟法第三百六十九條第一項前段、第三百六十四條、第二百九
十九條第一項前段，商標法第六十三條，刑法第二十八條、第五十六條、第三百四十
條、第五十五條、第七十四條第二款，罰金罰鍰提高標準條例第一條前段，判決如主
文。
本案經檢察官鄭龍照到庭執行職務。
中      華      民      國    九十二    年      八      月    二十九    日
                              臺灣高等法院刑事第十庭
                                  審判長法  官  溫  耀  源
                                        法  官  吳      燦
                                        法  官  何  菁  莪
右正本證明與原本無異。
如不服本判決，應於收受送達後十日內向本院提出上訴書狀，其未敘述上訴之理由者
並得於提起上訴後十日內向本院補提理由書（均須按他造當事人之人數附繕本）。
                                        書記官  江  采  廷
中      華      民      國    九十二    年      九      月      一      日
附錄本案論罪科刑法條
商標法第六十三條
明知為前條商品而販賣、意圖販賣而陳列、輸出或輸入者，處一年以下有期徒刑、拘
役或科或併科新臺幣五萬元以下罰金。
刑法第三百四十條
以犯第三百三十九條之罪為常業者，處一年以上七年以下有期徒刑，得併科五萬元以
下罰金。


司法院資訊處製作；財團法人民間司法改革基金會備份。
